【裁判字號】    95,重上更(一),7
【裁判日期】    950913
【裁判案由】    損害賠償
【裁判全文】
臺灣高等法院臺中分院民事判決       95年度重上更(一)字第7號
上  訴  人  甲○○○
上  訴  人  丙○○
                        1006, USA  000-000-0000
上  訴  人  乙○○
上訴人共同
訴訟代理人  蕭顯榮律師
被  上訴人  台灣土地銀行股份有限公司台中分公司
法定代理人  丁○○
訴訟代理人  張秀瑜律師
訴訟代理人  陳大俊律師
上列當事人間請求損害賠償事件，上訴人對於中華民國91年4月8
日臺灣臺中地方法院90年度重訴字第667號第一審判決提起上訴
，經最高法院第一次發回更審，本院於95年8月30日言詞辯論終
結，判決如下：
    主  文
原判決關於駁回上訴人下開第二項之訴部分，及該部分假執行之
聲請，並訴訟費用之裁判除確定部分外廢棄。
被上訴人應給付上訴人新台幣柒佰壹拾柒萬參仟壹佰元，及自民
國九十年七月二十六日起，至清償日止，按週年利率百分之五計
算之利息。
前項給付，被上訴人與原審被告李睿杰任何一方清償者，他方在
該清償範圍內免除清償責任。
第一、二審及發回前第三審訴訟費用，除確定部分外，由被上訴
人負擔。
本判決命被上訴人給付部分，於上訴人以新台幣貳佰肆拾萬元為
上訴人預供擔保後得假執行，但被上訴人如於假執行程序實施前
以新台幣柒佰壹拾柒萬參仟壹佰元為上訴人預供擔保，得免為假
執行。
    事實及理由
一、本件上訴人起訴主張：渠等及原審共同原告宋淑芬、訴外人
    宋瑞東等五人因繼承被繼承人宋森藤所有台中市○區○○段
    54之10號等三筆土地，經台中市政府徵收，台中市政府乃於
    民國（下同）80年5月17日將土地補償費新台幣（下同）9,
    984,081元，以台灣台中地方法院（以下簡稱台中地院）80
    年度存字第2855號提存予該院，款項由代理國庫之被上訴人
    收款保管。伊於90年3月間出具委任書委任原審共同被告李
    睿杰向台中地院提存所辦理領取上揭提存款事宜，伊並未交
    付印章予李睿杰或授權其代刻印章。李睿杰所領發票人為「
    保管公共設施保留地財物保管專戶」支票，發票日90年3月
    28日，面額9,564,135元（以下簡稱系爭支票），為確保權
    利人之上訴人取得該徵收土地補償費，乃以平行線支票，記
    名受款人為上訴人等及原審共同原告宋淑芬，並禁止背書轉
    讓之方式簽發，原審共同被告李睿杰意圖不法，盜刻上訴人
    等及宋淑芬四人印章，使被上訴人主辦人張建忠、會計張宜
    民及主管邱良作竟將系爭支票記載之「禁止背書轉讓」塗銷
    ，致原審共同被告李睿杰將系爭票款轉入其為被上訴人處設
    立之帳戶並侵占入己，而伊等權益受損，被上訴人自應與之
    負連帶損害賠償責任等情。爰依民法第185條第l項前段、第
    188條第l項前段之規定，求為命被上訴人與李睿杰連帶給付
    9,564,135元及自起訴狀繕本送達翌日即90年7月26日起至清
    償日止，按年息5％計算之利息。
二、經原審為上訴人一部勝訴之判決，判令原審共同被告李睿杰
    給付上開金額（此部分因李睿杰未上訴而告確定），而駁回
    上訴人之請求，上訴人不服，就如下聲明所示金額提起本件
    上訴（其餘部分未上訴），復經最高法院發回更審，其後於
    本院聲明：（一）原判決關於上訴人敗訴部分廢棄。（二）
    被上訴人應給付上訴人7,173,100元及自90年7月26日起至清
    償日止，按年息5％計算之利息。（三）前項給付，被上訴
    人與原審共同被告李睿杰任何一方清償者，他方在該清償範
    圍內免除清償責任。（四）第一、二審及發回前第三審訴訟
    費用均由被上訴人負擔。（五）願供擔保，請准宣告假執行
    。併稱：依中央銀行委託台灣土地銀行辦理國庫事務契約第
    一條約定：「甲方（即中央銀行）委託乙方（即台灣土地銀
    行）辦理國庫事務，乙方應依【中央銀行委託金融機構辦理
    國庫事務要點】之規定辦理，並遵守國庫法、國庫法施行細
    則及財政部或甲方所頒之其他相關規定」。被上訴人係受中
    央銀行之委託辦理國庫事務，且台灣省公共設施保留補償費
    之提存保管事宜依中央銀行函由被上訴人辦理。系爭支票為
    國庫支票，被上訴人本應依國庫集中支付作業程序第47條第
    l項、第2項第4款規定處理。不得撤銷「禁止背書轉讓」之
    記載，被上訴人之受雇人張建忠、張宜民、邱良作逕將「禁
    止背書轉讓」之記載塗銷，致使系爭支票被李睿杰兌現而侵
    占入己，亦有民法第184條第2項規定之適用。縱另設代理國
    庫保管公共設施保留地財物保管專戶，其為支付補償費提存
    款所簽發之支票，既為國庫專戶存款支票，亦屬國庫支票。
    被上訴人之受雇人張建忠、張宜民、邱良作等三人內缺善良
    管理人之注意，疏未注意原審共同被告李睿杰盜刻上訴人等
    及宋淑芬之印章，而逕將「禁止背書轉讓」之記載註銷，致
    使系爭支票為原審共同被告李睿杰侵占入己，該過失行為與
    原審共同被告李睿杰之故意行為，均為致上訴人等所生損害
    之共同原因，自有民法第185條前段之適用。被上訴人依民
    法第188條第l項前段規定，自應與渠等之受僱人負連帶賠償
    責任。再者，共同發票人為撤銷禁止背書之行為時，自應由
    共同發票人全體為撤銷之意思表示，始能發生撤銷之效力。
    系爭支票之共同發票人為謝永光、張建忠、張宜民、及邱良
    作四人，自應由渠等四人撤銷始生效力，而系爭支票僅由張
    建忠、張宜民及邱良作三人蓋章撤銷禁止背書轉讓之記載，
    其撤銷亦屬不合法，被上訴人之受雇人竟將系爭支票由原審
    共同被告李睿杰帳戶兌現，顯以故意或過失侵害上訴人權利
    ，被上訴人亦應負責等語。
三、被上訴人除引用發回更審前，於本院之陳述外，則以：（一
    ）最高法院認定被上訴人簽發之系爭支票為國庫支票，顯為
    事實之認定，已逾越法律審範圍，二審不應受其拘束。（二
    ）「戶名：代理國庫保管公共設施保留地財物保管專戶，帳
    號：02840之2」，乃伊為辦理代理國庫兌付中央政府機關專
    戶存款事宜，在內部自行開設之操作帳戶，並非中央政府機
    關專戶存管款項之帳戶，故系爭支票不是國庫法認定之支票
    ，也不是國庫專戶即機關專戶的支票，而係被上訴人代理國
    庫事宜自行開戶的支票專戶，屬於一般支票。（三）縱認系
    爭支票為國庫支票，規定國庫支票須畫平行線及記載禁止背
    書轉讓，是便於管理之目的，也不是為了確保支票可以兌現
    ，非保護他人法令性質等語置辯。聲明：駁回上訴，如受不
    利判決願供擔保請准免為假執行。
四、查上訴人主張其等於90年3月10日，出具委任狀委任代書即
    共同被告李睿杰，向臺灣臺中地方法院提存所聲請領取臺灣
    臺中地方法院80年度存字第855號由臺中市政府為上訴人與
    訴外人宋瑞東提存之徵收補償費手續，原審共同被告李睿杰
    嗣於同年月21日代理上訴人向臺灣臺中地方法院提存所聲請
    領取，經臺灣臺中地方法院提存所查核相關文件准予領取後
    ，於同年月28日發給原審共同被告李睿杰「國庫存款收款書
    」一紙，原審共同被告李睿杰乃於同日持向被上訴人領取支
    票一紙（保管公共設施保留地財物保管專戶支票，由被上訴
    人簽發、票號0000000、發票日為90年3月28日、帳號02840
    －2、面額9,564,135元，受款人為甲○○○、丙○○、乙○
    ○、宋淑芬），其正面印有禁止背書轉讓等字句，經被上訴
    人之受僱人謝光永、張建忠、張宜民、邱良作等四人蓋印鑑
    於其上，復由張建忠、張宜民、邱良作等三人將上開字句畫
    二線以示刪除，嗣原審共同被告李睿杰並未將系爭支票交付
    予上訴人，而於同年月29日將系爭支票存入其在被上訴人設
    立之第000000000000號帳戶內，提示付款轉帳完畢等情，業
    據上訴人提出國庫存款收款書、臺中市政府90府地用字第37
    363號函、取回提存物請求書、空白訴訟代理委任書及系爭
    支票影本等為證（見原審卷第14至20頁），且為被上訴人所
    不爭執，自堪信為真正。上訴人主張：系爭支票屬國庫支票
    ，依公庫法、國庫法之相關規定，經劃平行線，記名受款人
    並載明禁止背書轉讓，即不得任意撤銷該禁止背書轉讓之記
    載，是本件應審究者厥為（一）系爭支票之性質為何？（二
    ）被上訴人之受僱人張建忠、張宜民、邱良作三人刪除系爭
    支票上禁止背書轉讓之記載，復由被上訴人之受雇人支付票
    面金額，其行為有無故意、過失或不法？經查：
    （一）按直轄市或縣（市）主管機關應於國庫設立土地徵收
          補償費保管專戶，保管因受領遲延、拒絕受領或不能
          受領之補償費，不適用提存法之規定。第一項未受領
          補償費保管辦法，由中央主管機關定之。土地徵收條
          例第26條第l項前段、第4項定有明文。是就徵收之公
          共設施保留地應給付之補償費之支出，本應依土地徵
          收條例第l9條規定，由直轄市或縣市主管機關轉發，
          並由該主管機關依同法第26條第l項徵收補償費保管
          專戶，足見所發放之補償費應屬國庫支出。中央銀行
          依國庫法第2條第l項規定，為國庫之代理機關。其復
          就此公共設施保留地補償費之提存保管事宜，委由被
          上訴人總行辦理，有台灣土地銀行總行78年12月8日
          總開管字第21947號函、中央銀行國庫局78年ll月10
          日（78）台央庫字第911號函附卷可按（見本院91年
          度重上73號卷第62頁、63頁）。另中央銀行國庫局亦
          以92年3月31日台央庫字第0920019892號函謂：「按
          本行原依國庫法第3條第2項及同法施行細則第4條規
          定，專案委託台灣土地銀行辦理耕者有其田及台灣省
          政府徵收公共設施保留地之提存保管事務，並訂有『
          中央銀行委託土地銀行代理國庫財物保管契約』以為
          依據。嗣本行為改進代庫管理制度，爰將本行與代庫
          機關間之權責及辦理國庫事務之相關作業規定予以整
          併，訂定『中央銀行委託金融機構辦理國庫事務要點
          』，…」（見本院91年度重上字第73號卷第108、109
          頁）。本件上訴人等因繼承宋森藤所有坐落台中市北
          區之三筆土地，被台中市政府徵收，台中市政府於80
          年間將補償費9,984,081元提存於台中地方法院提存
          所，並依土地徵收條例第25條規定及台中地方法院函
          通知上訴人等領取前開徵收地價補償費。有台中市政
          府90年3月20日90府地用字第37363號函等附卷足稽（
          見原審卷第15頁）。此亦應為台灣土地銀行總行受中
          央銀行就台灣省政府徵收公共設施保留地之提存保管
          事務契約委託之範圍，被上訴人亦基於代理國庫金融
          機構之身分而簽發系爭支票。
    （二）再者，國庫支票包含中華民國國庫支票及國庫專戶存
          款支票。此觀中央銀行國庫局85年7月3日（85）台央
          庫通存字第235號函及財政部國庫署85年6月18日台庫
          發字第851879595號函可知。被上訴人就其受委託核
          發系爭公共保留地徵收補償費，縱另設代理國庫保管
          公共設施保留地財物保管專戶，但其為支付補償費提
          存款所簽發支票之性質，仍為國庫專戶存款之支票，
          仍屬國庫支付，自應適用國庫法之規定。國庫關於現
          金、票據、證券之出納、保管、移轉及財產之契據等
          保管事務，除法律另有規定外，以中央銀行為代理機
          關。88年6月30日中央銀行委託台灣土地銀行辦理國
          庫事務契約第l條約定：「甲方（即中央銀行）委託
          乙方（即台灣土地銀行）辦理國庫事務，乙方應依【
          中央銀行委託金融機構辦理國庫事務要點】之規定辦
          理，並遵守國庫法、國庫法施行細則及財政部或甲方
          所頒之其他相關規定」。（見原審卷第126頁）被上
          訴人係受中央銀行之委託辦理國庫事務，系爭支票為
          國庫支票，此亦為最高法院發回更審意旨所確認，雖
          被上訴人辯稱：最高法院逾越法律審之分際，逕行認
          定，不足採取云云。惟就某事實依其現存之情形，確
          定其內容或狀態，即關於某事實現實之認定；就該事
          實是否符合法規所定抽象觀念之判斷，及評價其法律
          效果，並加以確定，係法律問題。本件最高法院發回
          意旨認系爭支票應適用國庫法之相關規定，係法律見
          解，本院亦應受其拘束，被上訴人所辯，顯非足取，
          其本應依國庫集中支付作業程序第47條第l項、第2項
          第4款規定處理上訴人本件領取國庫存款收款書兌領
          事件。雖被上訴人另稱：依伊所提出另紙91年8月27
          日期，與本件系爭支票同一帳號之支票（見本院91年
          度重上字第73號卷第73頁），足見系爭帳戶係操作帳
          戶，不是專戶支票，故系爭支票非國庫支票云云。惟
          系爭支票上已載係「保管公共設施保留地財物保管專
          戶」，其發票人為謝永光、張建忠、張宜民、邱良作
          等四人，與被上訴人所提之支票無任何專戶之記載，
          發票人黃翠娥等三人亦與系爭支票不同，支票上所為
          帳戶之記載僅係發票人或發票單位、機關之代號而已
          ，自不得徒以支票上之帳號相同，即謂系爭支票非國
          庫支票。
    （三）又依90年仍有效之國庫集中支付作業程序第47條第l
          項規定：「國庫支票為便於管理，於票面一律加印平
          行線二道及禁止背書轉讓標識」、第2項第4款：「除
          前項三款規定外，凡簽發國庫支票金額在新台幣5萬
          元以上者，不得註銷平行線；10萬元以上者，不得註
          銷平行線外，並不得註銷『禁止背書轉讓標識』」。
          另前開所述財政部國庫署85年台庫發字第851879595
          號函亦明示：「中華民國國庫支票之禁止背書轉讓之
          記載，係依國庫集中支付作業程序第47條之規定辦理
          ，而國庫專戶存款支票亦比照辦理國庫支票，…」，
          系爭支票既屬國庫支票，自不得撤銷「禁止背書轉讓
          」之記載。雖被上訴人總行於88年9月10日總業四字
          第880021325號函另謂：行政院88年9月l日以台88財
          字第32891號令修正發布之「中央政府各機關專戶存
          管款項收支管理辦法」已刪除各機關專戶應全部以開
          立支票方式支付之規定等語。惟該修正條文固無是否
          應以支票或現金支付之規定，但仍應適用當時仍有效
          之國庫集中支付作業程序之規定，就支付之國庫支票
          為禁止背書轉讓之記載。
    （四）次按因故意或過失，不法侵害他人之權利者，負損害
          賠償責任。違反保護他人之法律，致生損害於他人者
          負損害賠償責任。又數人共同不法侵害他人之權利者
          ，連帶負損害賠償責任。民法第184條、185條分別定
          有明文。本件系爭支票係記名受款人甲○○○、丙○
          ○、乙○○、宋淑芬，並記載禁止背書轉讓之平行線
          支票，依88年l月30日修正公布，當時尚有效之國庫
          集中支付作業程序第47條第l、2項第4款規定，不得
          撤銷「禁止背書轉讓」之記載；依票據法第30條第2
          項、第144條、第139條第l、3項規定，記載禁止背書
          轉讓之平行線支票僅得於記名者即支票之受款人於銀
          錢業者帳戶兌現，無法提領現款，亦無法由他人帳戶
          兌現。縱發票人得撤銷其所為禁止背書轉讓之記載，
          惟本件被上訴人係代理國庫為發放機關，而81年12月
          24日公布施行之各金融機構收受國庫支票應行注意事
          項第四條規定：國庫支票大、小寫應相符，並不得更
          改；其他各要項，如經更改，須由發票機關於更改處
          加蓋全部印鑑。本件被上訴人所簽發之系爭國庫支票
          ，依前述國庫集中支付作業程序第47條規定本不得塗
          銷禁止背書轉讓之記載，依其與中央銀行所訂契約，
          其本應盡善良管理人之注意義務，注意各項相關規定
          之適用，而其受雇人竟率將系爭國庫支票上「禁止背
          書轉讓」之記載塗銷，顯有過失。況原審共同被告李
          睿杰已否認被上訴人曾詢得其同意後，才撤銷禁止背
          書轉讓之記載（見原審卷第90頁），且原審共同被告
          李睿杰受上訴人之託內容，僅係向台灣台中地方法院
          領回提存物，所領取者乃國庫存款收款書代存單，有
          取回提存物請求書附卷足稽（見原審卷第17頁）。是
          上訴人僅委任原審共同被告李睿杰向法院提存所辦理
          領取系爭國庫存款收款書代存單，並持向代理國庫機
          關領取支票，一但領得支票，即交付委託之受款人，
          渠等之委任關係即為終止，至於如何處分支票，非上
          訴人之授權範圍。被上訴人之受雇人從事銀錢業，亦
          應知悉、審慎為之，考慮國庫支票受款人之權益，亦
          不應因非受款人而現執支票之人諸如如原審共同被告
          李睿杰之請求而撤銷「禁止背書轉讓」之記載，否則
          無異於支票上「禁止背書轉讓」之記載得因非受款人
          之同意而任意塗銷。故縱經原審共同被告李睿杰同意
          而塗銷「禁止背書轉諜」之記載，亦顯有疏失。
    （五）又系爭支票為「代理國庫保管公共設施保留地財物保
          管專戶」支票，依「國庫專戶存款支票使用須知」規
          定，存款機關簽發國庫專戶存款支票應加蓋全部原留
          印鑑。系爭支票原留印鑑及簽發者為主管邱良作、會
          計張宜民、主辨張建忠、經辦謝永光，如撤銷禁止背
          書轉讓，亦應由發票之上開四人加蓋全部原留印鑑始
          生效力。系爭支票僅蓋張建忠、張宜民、邱良作等三
          人印鑑，即逕將「禁止背書轉讓」之記載塗銷，其塗
          銷禁止背書轉讓之記載，顯非合法。上訴人之受雇人
          疏未注意該禁止背書轉讓塗銷已於法不符，仍任令原
          審共同被告李睿杰背書後轉入其在被上訴人所設之00
          0000000000號帳戶進而侵占入己，被上訴人之受雇人
          此舉亦顯有過失。而被上訴人之受雇人上開過失，顯
          與上訴人之受損有相當因果關係。雖被上訴人於其所
          設印鑑卡上載：「本印鑑共肆式憑參式有效」，惟此
          僅存於其內部，復與前述國庫專戶存款支票使用須知
          及金融機構收受國庫支票應行注意事項規定不符，自
          不得認被上訴人上開印鑑卡上之記載為足取。
五、綜上所述，上訴人主張：被上訴人之受雇人將系爭由張建忠
    、張宜民、邱良作、謝永光等四人之印鑑簽發，並記載禁止
    背書轉讓之國庫支票，以張建忠、張宜民、邱良作等三人之
    印鑑即予以塗銷該記載，致原審共同被告李睿杰以偽造上訴
    人等印文後背書轉讓方式兌領，復侵占入己。被上訴人之受
    雇人既有前節所述之過失，其等過失即與上訴人之受損有相
    當因果關係，被上訴人之受雇人即應與李睿杰連帶負侵權行
    為責任，被上訴人則依民法第188條雇佣人責任之規定負責
    ，被上訴人與原審共同被告李睿杰間則為不真正連帶債務等
    語，即為可採。從而，上訴人依侵權行為法則訴請被上訴人
    應給付上訴人7,173,100元，及自起訴狀繕本送達翌日起即
    民國90年7月26日起，至清償日止，按週年利率5％計算之法
    定遲延利息部分，並聲明如主文第三項所示，為有理由，應
    予准許。又上訴人勝訴部分，兩造分別陳明願供擔保為准、
    免假執行之宣告，經核於法並無不合，爰分別酌定相當擔保
    金額准許之。原審就上開應准許部分，為上訴人敗訴之判決
    ，並駁回其假執行之聲請，尚有未洽，上訴意旨求予廢棄改
    判，為有理由，爰由本院予以廢棄改判如主文第二、三項所
    示，並依聲請為附條件之准、免假執行之宣告。又本件事證
    已臻明確，兩造其餘攻擊防禦方法，於判決之結果不生影響
    ，本院自無庸一一論究，併此敘明。
六、據上論結，本件上訴為有理由，依民事訴訟法第450條、第
    78條、第463條、第390條第2項、第392條，判決如主文。
中    華    民    國    95    年    9     月    13    日
                      民事第七庭審判長法  官  袁再興
                                      法  官  陳賢慧
                                      法  官  吳惠郁
以上正本係照原本作成。
如對本判決上訴，須於收受判決送達後二十日內向本院提出上訴
書狀，其未表明上訴理由者，應於提出上訴後二十日內向本院提
出上訴理由書 (須按他造人數附具繕本)。
上訴時應提出委任律師為訴訟代理人之委任狀。具有民事訴訟法
第四百六十六條之一第一項但書或第二項之情形為訴訟代理人者
，另應附具律師及格證書及釋明委任人與受任人有該條項所定關
係之釋明文書影本。
                                      書記官  江玉萍
中    華    民    國    95    年    9     月    15    日
                                                      Ｈ


司法院資訊處製作；財團法人民間司法改革基金會備份。
